臺灣高等法院刑事判決　　　　　　　　　　　　　九十三年度上易字第一八三五號
　　上　訴　人
　　即　被　告　丁○○
　　選任辯護人　胡坤佑律師
上列上訴人因傷害等案件，不服臺灣臺北地方法院九十二年度易
字第一四八五號，中華民國九十三年九月十七日第一審判決（起
訴案號：臺灣臺北地方法院檢察署九十一年度偵字第一二九九五
號），提起上訴，本院判決如下：
    主  文
原判決關於丁○○部分撤銷。
丁○○公然聚眾對於公務員依法執行職務時，下手實施脅迫，處
有期徒刑壹年貳月。
    事  實
一、丁○○係翡翠水庫水源特定區內之違建戶，因經濟部臺北水
    源特定區管理委員會（下稱水源管理委員會）於民國八十九
    年五月十八日及同年月十九日在臺北縣石碇鄉○○○段、乾
    溝段等地之翡翠水庫水源特定區內執行違章建築拆除工作，
    由臺北縣工務局人員協助拆除，並有臺北縣政府警察局新店
    分局及內政部警政署保安警察第一總隊（下稱保一總隊）之
    警員維持現場秩序及管制人員出入。丁○○、甲○○及不詳
    姓名之成年人多人，為阻止拆除違章建築，竟於八十九年五
    月十八日當日早上，公然在臺北縣石碇鄉○○○段、乾溝段
    後坑子小段等地聚集約二、三十人，架設障礙物，並準備以
    布條塞住盛裝汽油之維士比深色酒瓶瓶口而製成之汽油彈施
    以抗爭，阻撓違建拆除工作之執行，至下午二時四十分許，
    丁○○於警方依法執行職務維護拆除工作現場秩序時，仍在
    場一直用手揮舞，與在場之群眾圍堵警員及阻止拆除人員執
    行違建拆除工作，且以右手持上述自製之汽油彈、左手持打
    火機之方式，對在場警員及執行拆除人員下手實施脅迫。甲○○則以前開汽油彈攻擊警員乙○○，致乙○○受有左眼化
    學物灼傷，左耳、額頭及左臉頰多處淤青及傷之傷害 ( 甲○○部分，業據原審判處有期徒刑一年二月，緩刑三年確定
    )。 嗣丁○○、甲○○隨即當場為警逮捕，並於現場扣得打
    火機三個、十六公升裝之瓦斯桶三桶、大型汽油桶三桶、圓
    鍬一支、自製汽油彈三瓶、破碎自製汽油彈一瓶、割草刀一
    支等物。
二、案經臺北縣政府警察局新店分局移送臺灣臺北地方法院檢察
    署檢察官偵查起訴。
    理  由
一、訊據上訴人即被告丁○○固坦承其於八十九年五月十八日在
    上述翡翠水庫水源持定區抗議違建之拆除，現場查扣之酒瓶
    製之汽油彈係為抗爭之用，希望能阻止違建之拆除，案發時
    其手上確實持前開酒瓶所製之汽油彈及打火機等情，惟矢口
    否認有何公然聚眾對於執行職務公務員下手實施脅迫之犯行
    ，辯稱：其係出面與水源管理委員會協調，因聲音較大，被
    在場警員誘騙強押上船，雖曾手持酒瓶製汽油彈，但未持以
    丟擲，到場之群眾均未與警員發生任何推擠、衝突，因其原
    本居住之處對外聯絡之交通不易，原本即於湖邊堆放很多空
    瓦斯桶，並未對任何執行職務之公務員下手實施脅迫云云。
二、經查：
  (一)被告於前揭時、地公然與多名民眾聚集抗爭拆遷翡翠水庫水
    源特定區內之違章建築等情，業據被告自承在卷，並有案發
    時現場狀況照片（八十九年度偵字第一０二六二號卷十七頁
    至第二十九頁）在卷可憑，此部分被告之自白與事實相符，
    堪信為真實。
  (二)被告於前開公然聚眾期間，復對於依法執行違建拆除工作及
    維護現場秩序、管制人員出入之臺北縣工務局人員、臺北縣
    警察局新店分局及內保一總隊之警員實施脅迫，右手持前揭
    汽油彈、左手持打手機阻礙上述人員執行職務之事實，業據
    在場證人即當時任職於臺北縣新店分局之警員尤德賢證稱：
    「（你到現場時，有無居民抗爭阻止拆除？）有。（這些民
    眾大約有多少人？）大約三十幾名左右。（現場有無擺設何
    物品或東西？）現場我發現有擺設有十六公斤的瓦斯桶三桶
    、大型汽油桶裝有汽油三桶、割草機器一台，瓶裝自製汽油
    彈大約二十幾個。（當天有無看到在庭的被告丁○○？）有
    。（他說了什麼話？）他叫抗爭的居民趕快架設圍籬、阻塞
    警方及市政府派人拆除的人員，要前往拆除地點的通道。（
    丁○○有無持任何物品？）我親眼看到丁○○手持自製的汽
    油彈裡面裝著汽油，還有左手拿著打火機。（你們看到丁○○鼓譟居民，你們有無對丁○○做任何處置？）我們試著勸
    離，然後丁○○先生不肯，繼續號令在場的民眾作圍堵抗爭
    的行為，然後我們就一邊勸離，發現丁○○有妨害公務的行
    為，我們就以現行犯逮捕他。．．．我發現丁○○先生一直
    用手揮舞在場的群眾，並號令當場群眾阻塞員警及拆除人員
    執行拆除工作，經在場指揮官命令指揮下，執行逮捕的行動
    。」（見原審法院九十三年八月三十一日審判筆錄第四頁至
    第六頁）等語明確，並有現場狀況照片（見八十九年度偵字
    第一０二六二號卷十七頁至第二十九頁）及卷附水源管理委
    員會八十九年五月八日經（八九）北水一字第０三一一０號
    函、水源管理委員會公告、臺北縣政府警察局新店分局八十
    九年五月十七日八九北警店行字第一二一０一號執行「０五
    一八」安全維護勤務計畫等附卷可參（見同上偵查卷第十三
    頁至第十五頁），且於現場扣得打火機三個、十六公升裝之
    瓦斯桶三桶、大型汽油桶三桶、圓鍬一支、自製汽油彈三瓶
    、破碎汽油彈一瓶、割草刀一支等物可資佐證。又扣案之維
    士比深色酒瓶內含液體，經送中國石油股份有限公司檢驗結
    果：「符合經濟部經（八八）能字第八八四六二二一九號公
    告之能源產品認定基準表所列【汽油】項目第一、二款之規
    格」，亦有該公司油品行銷事業部臺北營業處八十九年七月
    六日八九北業字第三五七－０一－一０八號函附卷可考（見
    同上偵查卷第四十六頁）。衡諸，扣案之酒瓶製汽油彈係人
    為刻意製作，其持以丟擲或點火均可能造成人員傷亡及財產
    損失，被告於本院準備程序亦自承其手持汽油彈、打火機之
    行為係為抗爭，希望阻止違建拆除工作，則被告於案發現場
    右手持汽油彈、左手持打火機，且大聲抗爭，其態勢自足以
    使依法執行職務之公務員，因恐造成人員傷亡或財產損失，
    而產生心理之強制，是被告之前開行為自已構成公然聚眾對
    於公務員依法執行職務時，下手實施脅迫罪之構成要件。
  (三)被告雖辯稱：其雖曾手持汽油彈，但未持以丟擲，到場之群
    眾均未與警員發生任何推擠、衝突云云，惟證人即翡翠水庫
    水源特定區之居民戊○○證稱：現場村民將道路站滿，執行
    人員來時，其等並未離去，反而係不讓員警進來，有人與員
    警推來推去，被告當時在前面，後來被警員抓去等語 (見本
    院九十三年十二月二十三日審判程序筆錄)， 是被告所謂現
    場未發生任何推擠、衝突云云，顯與目擊證人戊○○所言不
    符。而被告手持汽油彈，雖未持以丟擲，而未構成下手實施
    強暴之罪行，但已屬下手實施脅迫。且斟酌被告手持汽油彈
    及打火機之態勢，再加上現場抗爭之對峙緊張氣氛，縱到場
    之其他群眾未與警員發生進一步之推擠、衝突，亦足使依法
    執行職務之公務人員，因其行為而產生心理之強制，所辯云
    云，縱始為真，亦無足以影響其犯行之認定，自難採為其有
    利之認定。
  (四)綜上所述，本件事證明確，被告犯行，堪以認定，應予依法
    論科。
三、被告公然聚眾對於公務員依法執行職務時，下手實施脅迫之
    行為，核犯刑法第一百三十六條第一項後段之下手實施脅迫
    公然聚眾妨害公務罪。公訴人於所犯法條欄認被告所為係犯
    刑法第一百三十六條第一項後段下手實施強暴脅迫行為，惟
    於事實欄僅記載被告有脅迫行為，應認所犯法條欄有關被告
    下手實施強暴行為部分係屬贅載，附此敘明。
四、原審認被告罪證明確，而予論罪科刑，固非無見，惟原審認
    被告係首倡計畫謀議聚眾之人，而論被告以刑法第一百三十
    六條第一項後段之首謀實施脅迫公然聚眾妨害公務之罪，惟
    被告原居住之翡翠水庫水源特定區之違建拆除事件，因事涉
    當地居民之權益問題，當地居民均甚為關心且與水源管理委
    員會多次協商未果，水源管理委員會曾公告前來拆除之時間
    ，因此事有關當地居民切身權益，當地居民於預定拆除日前
    來聚集，是否係因被告之首倡謀議或號召而前來，或係自動
    聞訊前來，非無疑義，而證人即翡翠水庫水源特定區之居民
    丙○○、戊○○於本院審理期日亦均到庭證稱：其等係因看
    見水源管理委員會所貼之通知單，知道要拆屋，自行前往抗
    爭現場，並非經被告通知而前往等語 (見本院九十三年十二
    月二十三日審判程序筆錄)， 是並無證據證明被告係首倡謀
    議之人，原判決就此部分之認定，尚有未洽。被告上訴，否
    認犯罪，為無理由，惟其主張非首謀部分則非無理由，原判
    決既有前可議之處，自應由本院將原判決關於被告部分予以
    撤銷改判。爰審酌被告以激烈手段表達意見，漠視公權力之
    執行，其行為實不可取，惟聚集群眾人數不多，對社會、政
    治等之衝突尚非鉅大，及被告之生活狀況、品行、智識程度
    、犯罪所生之損害、犯罪後之態度等一切情狀，判處有期徒
    刑一年二月，以示懲儆。至扣案之打火機三個、十六公升裝
    之瓦斯桶三桶、大型汽油桶三桶、圓鍬一支、自製汽油彈三
    瓶、破碎自製汽油彈一瓶、割草刀一支等物，被告雖曾坦承
    其中一桶汽油桶為其所有，惟查汽油桶並非上開犯罪事實欄
    所載供被告犯罪所用之物，其餘物品被告否認為其所有，且
    上開扣案容器內盛裝之汽油、瓦斯皆已銷燬，此有臺北縣警
    察局新店分局辦理本案證物處理報告及扣押物品清單各一紙
    （同上偵查卷第八十頁、第八十一頁）附卷可稽，爰均不予
    宣告沒收。
據上論斷，應依刑事訴訟法第三百六十九條第一項前段、第三百
六十四條、第二百九十九條第一項前段，刑法第一百三十六條第
一項後段，判決如主文。
本案經檢察官周志榮到庭執行職務。
中　　華　　民　　國　　94　　年　　1 　　月　　6 　　日
                  臺灣高等法院刑事第二十二庭
                      審判長法  官  蔡  秀　雄
                            法  官  林　明　俊
                            法  官  蘇　素　娥
以上正本證明與原本無異。
不得上訴。
                            書記官  何　閣　梅
中　　華　　民　　國　　94　　年　　1 　　月　　6 　　日
附錄：本案論罪科刑法條全文
中華民國刑法第一百三十六條
(聚眾妨害公務罪)
公然聚眾犯前條之罪者，在場助勢之人，處一年以下有期徒刑、
拘役或三百元以下罰金。首謀及下手實施強暴脅迫者，處一年以
上、七年以下有期徒刑。
因而致公務員於死或重傷者，首謀及下手實施強暴或脅迫之人，
依前條第三項之規定處斷。
